臺灣高等法院臺中分院民事裁定　96年度破抗字第42號
抗　告　人　乙○○
上列當事人請求宣告破產事件，上訴人對於中華民國96年7月16
日台灣台中地方法院96年度破字第21號裁定提起抗告，本院裁
定如下：
      主  文
原裁定廢棄，發回台灣台中地方法院。
      理  由
一、本件抗告人在原法院聲請意旨略以：伊投資友人經營之咖啡
    加盟店，因營運虧損倒閉，且遭人惡性倒會，伊不得已為借
    貸，以債養債，目前總負債新台幣（下同）4,612,538元，
    僅有財產現金345,000元，債務超過資產甚多，已無力清償
    ，爰聲請為破產之宣告等語。經原法院裁定駁回抗告人之聲
    請。
二、抗告意旨略以：按關於請求法院為破產宣告之相關規定，破
    產法第1條：「債務人不能清償者，依本法所規定和解或破
    產程序，清理其債務。債務人停止支付者，推定其為不能清
    償。」同法第57條規定：「破產，對債務人不能清償債務者
    ，宣告之。」同法第58條規定：「破產，除另有規定外，得
    因債權人或債務人之聲請宣告之。」。學者耿雲卿教授於其
    所著「破產法釋義」一書中第180頁並有闡述謂：「所謂不
    能清償債務，其內涵為：1.對於金錢債務長久的不能清償。
    2.對於應即時清償之金錢債務不能清償。3.債務人財產狀態
    客觀的不能清償。4.債務人向外表示停止支付，推定為不能
    清償。」云云，以上各相關法條、學說之闡述指示意旨甚明
    。本件抗告人因為投資經營咖啡加盟店，營運不善而倒閉，
    復因遭人惡性倒會，才會積欠債務，並非是蓄意奢侈揮霍；
    而其債務多是年息高達20％的高利貸，累積到現在積欠的利
    息一個月就要超過柒萬元，抗告人縱使都不吃不喝，也根本
    都不可能付得夠利息，更是一輩子都已不可能還到任何本金
    ，而早已完全無力償還或支付任何債務。此依前揭破產法之
    規定及學者學說之見解，抗告人之負債總額已超過其總資產
    甚多，自已符合宣告破產之要件，且有宣告破產之必要，以
    維護其法律上之正當權利，而絕不是不符法律的規定要件。
    況抗告人之財產能支付相關破產程序費用及分配債務，亦有
    宣告破產之法律上實益，原裁定駁回抗告人之聲請顯有違誤
    等語。
三、按破產，對於債務人不能清償債務者宣告之，破產法第五十
    七條定有明文。又法院就破產之聲請，應依職權為必要之調
    查，以明債務人之財產是否不足清償債務，及有無財產可構
    成破產財團，清償破產財團債務及破產財團費用。而破產財
    團費用及財團債務為何，破產法第九十五、九十六條已分別
    列明。另「破產宣告後，破產終結前，破產人所取得之財產
    ，屬破產財團」，破產法第八十二條第一項第二款定有明文
    。本件抗告人之財產，抗告人自陳有345,000元，負債總額
    則為4,612,538元（見原法院卷第19頁、174頁），原法院依
    抗告人所陳報之債權人銀行資料，查得聲請人積欠三信商業
    銀行股份有限公司780,139元、遠東國際商業銀行股份有限
    公司141,109元、玉山商業銀行股份有限公司162,553元、中
    國信託商業銀行股份有限公司346,930元、永豐信用卡股份
    有限公司165,303元、台北富邦商業銀行股份有限公司113,9
    78元、友邦國際信用卡股份有限公司330,608元、國泰世華
    商業銀行股份有限公司361,311元、荷商荷蘭銀行股份有限
    公司台北分公司180,934元、香港商上海匯豐銀行股份有限
    公司42,382元、台新國際商業銀行股份有限公司77,485元、
    新光人壽保險股份有限公司551,793元、慶豐商業銀行股份
    有限公司462,888元、另欠聯邦商業銀行股份有限公司262,3
    81元、甲○○500,000元，共計4,479,794元債務。又有抗告
    人所提出財產狀況說明暨債權人清冊、各債權人之函文附卷
    可稽。（見原法院卷第20頁、第110頁至169頁）而抗告原法
    院調查結果，抗告人於94年之財產狀況，有房屋、土地各2
    筆、汽車1部及投資1筆，財產總額702,847元，且有其他所
    得5,940元、股利憑單17,064元及薪資所得877,323元等情，
    有稅務電子閘門財產所得調件明細表（見原法院第38頁至40
    頁），足見抗告人之財產已不足清償其所負之債務。又抗告
    人現年41歲，其現任真理大學專任助理教授，此有真理大學
    服務證明書可按（見原法院卷第50頁），又據其主張每月薪
    資約60,000元（見原法院卷第44頁），而每月要支付銀行之
    利息就要超過70,000元，抗告人縱使不吃不喝，也不夠支付
    利息，更何況本金。有原法院調得上開各銀行之陳報資料可
    按。是以抗告人如以其薪資所得扣除最低養家活口之基本生
    活開銷後，抗告人似已無能力支付每月鉅額之利息或本金。
    準此抗告人主張其已不能清償債務，而合於破產法第五十七
    條宣告破產之要件，是否全然不可信，即非無疑。再按抗告
    人任職大學為專任助理教授，每月有固定超過六萬元左右之
    收入，扣除養家活口之基本開銷後，剩餘累積所得均屬破產
    財團而得分配予各債權人，雖依破產法第九十七條規定對同
    法第九十五條之財團費用及第九十六條之財團債務，應先於
    破產債權，隨時由破產財團清償。惟依上開稅務電子閘門財
    產所得調件明細表之記載抗告人94年度既有房屋土地各二筆
    ，汽車一部及投資一筆，財產總額702,847元，且有其他所
    得5,940元，股利憑單17,064元及薪資所得877,323元，加上
    抗告人持續每月可領之薪資扣除養家活口之基本開銷後剩餘
    之部分，如構成破產財團是否不足以支付財團費用及財團債
    務，而無宣告破產之實益，亦非無商榷之餘地。原法院未詳
    加研求抗告人是否不能清償債務，及其財產收入所得是否不
    足以支付財團費用及財團債務，而無破產之實益，徒以抗告
    人每月薪資60,000元，既值壯年，為專業人士，則計算至抗
    告人65歲止，應有23年可工作而取得收入之期間。抗告人既
    有345,000元之資產及相當之工作能力，在客觀上衡量，若
    能節支花費，誠懇勤勉工作，假以時日，當無不能清償債務
    之理。況抗告人因積欠銀行債務之問題，曾於95年間透過協
    商機制申請債務協商，與各參與協商之債權銀行於95年11月
    14日達成分期還款之協議。是債權銀行因抗告人之申請，經
    雙方協商後，合意清償計劃，即表示抗告人有能力及意願依
    該協商達成之計劃方案清償，自不容其於協議分期履行成立
    生效後片面拒絕履行，再藉詞不能清償債務，利用破產制度
    ，遂行免其債務之目的。是衡諸抗告人之財產、工作能力及
    薪資狀況，並非無償還之可能。抗告人仍有清償債務之可能
    ，與宣告破產之要件不符為由，遂為駁回抗告人之聲請，尚
    有未洽。抗告論旨，指摘原裁定不當，為有理由，應由本院
    將原裁定廢棄，發回原法院更為適當之處理。
四、據上論結，本件抗告為有理由，依破產法第五條，民事訴訟
    法第四百九十二條裁定如主文。
中　　華　　民　　國　　96　　年　　8 　　月　　20　　日
                  民事第六庭    審判長法　官  袁再興
                                      法　官  陳賢慧
                                      法　官  吳惠郁
以上正本係照原本作成。
再為抗告應以適用法規顯有錯誤為理由，並經本院之許可，該許
可以原裁定所涉及之法律見解具有原則上之重要性者為限。
如提起再抗告者應於裁定送達後10日內向本院提出抗告理由狀（
須按照他造人數附具繕本）並繳納抗告裁判費新臺幣1,000元，
同時委任律師或具有律師資格之關係人為代理人。
                                      書記官  林水濱
中　　華　　民　　國　　96　　年　　8 　　月　　20　　日
                                                      Ｍ
